臺灣南投地方法院民事判決
                                       110年度訴字第70號
原      告  李志炫  
訴訟代理人  洪明儒律師
            陳亞暄律師
被      告  李宗吉  
            李炳榮  
            陳聰智  
上列當事人間分割共有物事件，本院於民國110年8月25日言詞辯
論終結，判決如下：
    主  文
兩造共有坐落南投縣○○鄉○○○段○○○○地號、面積一六七九．八五平
方公尺之土地，其分割方法為如附圖即南投縣南投地政事務所複
丈日期民國一百零九年十一月四日複丈成果圖所示：編號A，面
積四一九．九六平方公尺之土地，分歸原告單獨取得；編號B，面
積四一九．九六平方公尺之土地，分歸被告李宗吉單獨取得；編
號C，面積八三九．九三平方公尺之土地，分歸被告李炳榮、陳聰
智公同共有取得。
訴訟費用由原告負擔四分之一，被告李宗吉負擔四分之一，被告
李炳榮、陳聰智連帶負擔二分之一。
    事實及理由
一、被告經合法通知，均未於言詞辯論期日到場，核無民事訴訟
    法第386條各款所列情形，爰依原告之聲請，由其一造辯論
    而為判決。
二、原告主張略以：
  ㈠坐落南投縣○○鄉○○○段0000地號、面積1679.85平方公尺之土
    地（下稱系爭土地）為兩造共有，原告應有部分比例為4分
    之1，被告林宗吉應有部分比例為4分之1，被告李炳榮、陳
    聰智公同共有應有部分比例2分之1。系爭土地並無因物之使
    用目的不能分割，亦無契約訂有不分割之期限，且兩造就分
    割方法未能達成協議，原告自得請求裁判分割。
  ㈡系爭土地之現況，無建物或地上物而為空地，西面及北面均
    與道路相鄰而與名間鄉松柏街、名松路2段相連；且為使各
    共有人分得土地之形狀方正；故依兩造應有部分比例，依附
    圖即南投縣南投地政事務所複丈日期109年11月4日複丈成果
    圖（下稱附圖）所示方式為原物分割，且彼此間無須為金錢
    補償，應屬適當之分割方法。前開原物分割方法，亦經除被
    告李炳榮外之共有人同意，最能兼顧共有人之利益。
  ㈢爰依民法第823條、第824條等規定，提起本件訴訟，並聲明
    ：如主文第1項所示。
三、被告固均未於言詞辯論期日到場，然曾抗辯略以：
  ㈠被告李宗吉、陳聰智於本院履勘現場時陳述：同意原告主張
    之分割方法。
  ㈡被告李炳榮於準備程序時陳述：系爭土地西側為其使用，希
    望分得此部分原物。其同意依兩造應有部分比例為原物分割
    ，且彼此間無須為金錢補償。
四、本院之判斷：
  ㈠按各共有人，除法令另有規定外，得隨時請求分割共有物；
    但因物之使用目的不能分割或契約訂有不分割之期限者，不
    在此限。又共有物之分割，依共有人協議之方法行之；分割
    之方法不能協議決定，法院得因任何共有人之請求，以原物
    分配於各共有人，民法第823條第1項、第824 條第1項、第2
    項第1款本文定有明文。次按共有人因共有物分割之方法不
    能協議決定，而提起請求分割共有物之訴，應由法院依民法
    第824 條命為適當之分配，不受任何共有人主張之拘束；惟
    定共有物分割之方法，固可由法院自由裁量，但仍應斟酌各
    共有人之意願、共有物之性質、價格、分割前之使用狀態、
    經濟效用、分得部分之利用價值及全體共有人之利益等有關
    情狀，定一適當公平之方法以為分割（最高法院74年度第1 
    次民事庭會議決議、49年度台上字第2569號判決意旨參照）
    。
  ㈡經查：
　⒈原告主張系爭土地為兩造共有，原告應有部分比例為4分之1
    ，被告李宗吉應有部分比例為4分之1，被告李炳榮、陳聰智
    公同共有應有部分比例2分之1。系爭土地並無因物之使用目
    的不能分割，亦無契約訂有不分割之期限，且兩造就分割方
    法未能達成協議等情，有前開系爭土地之土地登記第一類謄
    本在卷可稽（見本院卷第47至49頁），且為被告所未爭執，
    自堪信為真實。從而，原告請求裁判分割系爭土地，洵屬有
    據。
　⒉系爭土地上遍佈雜草及些許樹木，無建物或地上物，處無人
    使用狀態；西面及北面均與道路相鄰而與名間鄉松柏街、名
    松路2段相連，東面及南面則未臨路而為鄰地建築及水泥鋪
    面停車場等節，有原告提出之現況說明圖及現場照片在卷可
    查（見本院卷第119至121頁），並經本院會同南投縣南投地
    政事務所人員、原告與被告李宗吉暨陳聰智於109年11月4日
    履勘現場，製有勘驗筆錄、現場照片，並囑託該所人員測量
    繪製附圖在卷可參（見本院卷第123至140、149至151頁），
    應堪認為真實。
　⒊原告主張依附圖所示方式作為系爭土地分割方法，業經除被告李炳榮以外之兩造當事人即其餘共有人表示同意（見本院卷第125至130頁），至被告李炳榮雖反對該分割方法，然就以兩造應有部分比例為原物分割、彼此間無須為金錢補償方式作為分割方法乙節表示同意（見本院卷第194頁）。再者，系爭共有物上，現無建物或地上物，處無人使用狀態，已如前述，且土地使用分區業經劃設為住宅區，有南投縣名間鄉都市計畫土地使用分區（或公共設施用地）證明書在卷可查（見本院卷第147頁），將來當有興建住宅需求之可能。參以，系爭土地之西面及北面均與道路相鄰，亦如前述，且西面道路為供大眾往來通行之柏油路面公路，北面道路亦為可供車輛通行之柏油路面道路（見本院卷第131至139之空照圖及現場照片），應非袋地，自不宜因分割致成袋地。從而，本院斟酌依附圖所示方式作為系爭土地分割方法，業經多數當事人即共有人表示同意，亦未與被告李炳榮意願相左過鉅，與各共有人之意願最為相近；並未對系爭土地現使用狀況產生妨害；且依兩造應有部分比例為原物分割後土地，面積均達419.96平方公尺以上，形狀均屬方正，西側均能與公路連接，當能利於使用而發揮較大經濟效用，且能顧及將來興建住宅需求；又依應有部分比例分割為相應之土地面積，未生共有人少分配土地之情，分割後各筆土地之位置、形狀、鄰路狀況均屬雷同，亦不致生獲配土地間存有非微價差乙節。至附圖所示編號B部分西北側、C土地西南側，雖有部分土地未能與西側公路相鄰，致與相鄰面稍微縮小，而不若A部分西側相鄰面大；然而，考量編號B部分西北側、C西南側部分未直接與公路，係因有部分同段1374地號土地（呈三角形狀土地）之阻隔所致，惟該土地之所有人即為兩造即系爭土地全體共有人，有該筆土地之土地登記第三類謄本在卷可查（見本院卷第143頁），其等均得在不妨害他共有人之前提下使用該土地（民法第818條規定參照），且該土地使用分區亦經劃設為道路用地，有南投縣名間鄉都市計畫土地使用分區（或公共設施用地）證明書在卷可查（見本院卷第147頁），並該土地現況所餘未遭公路占用之部分，現實上亦難單獨作其他使用，勢必與系爭土地為一體之使用，是該土地之阻隔，當不致影響編號B、C部分西側與公路間之聯絡；再考量編號A部分與西側公路間之相鄰面雖較大，然其東側有分得較不利於使用之部分畸零地（呈三角形狀土地），亦承受有相當之不利，當屬公平。故而，經審酌兩造即各共有人之意願、彼此間利益之公平、共有物之性質、分割前之使用狀態、分割後之利用價值及經濟效用等有關情狀，認依附圖所示方式，作為系爭土地之分割方法，當屬適當公平。
　⒋至被告李炳榮固辯稱：系爭土地西側為其使用，希望分得此
    部分原物等等。然而，系爭土地上之現況，僅遍佈雜草及些
    許樹木，已如前述，是被告李炳榮前開所辯，是否可採，已
    屬有疑。再者，縱認被告李炳榮前開所辯，或係表示系爭土
    地西側曾經為其使用之意，惟裁判分割共有物事件，法院定
    共有物之分割方法時，固宜顧及共有人原訂之分管契約、各
    共有人原分別占有使用之範圍等，然不得據為決定分割方法
    之唯一標準（最高法院74年度台上字第2236號判決意旨參照
    ），而仍應斟酌各共有人之意願、共有物之性質、價格、經
    濟效用、利用價值、全體共有人之利益等有關情狀，決定適
    當公平之分割方法；而依系爭土地之況狀，若將西側土地分
    配與被告李炳榮所有（與被告陳聰智公同共有），將使東側
    土地均未能與西側公路相鄰，對系爭土地之利用價值及經濟
    效用均非有利，且對原告、被告李宗吉顯屬不公；是被告李
    炳榮前開所辯分割方法，顯非可採。
五、綜上所述，原告請求分割系爭土地，經本院參酌各共有人之
    意願、彼此間利益之公平、共有物之性質、分割前之使用狀
    態、分割後之利用價值及經濟效用等有關情狀，認兩造共有
    之系爭土地依附圖所示：編號A，面積419.96平方公尺之土
    地，分歸原告單獨取得；編號B，面積419.96平方公尺之土
    地，分歸被告李宗吉單獨取得；編號C，面積839.93平方公
    尺之土地，分歸被告李炳榮、陳聰智公同共有取得，當屬適
    當公平之分割方法，爰就系爭土地之分割方法，諭知如主文
    第1項所示。
六、按因共有物分割、經界或其他性質上類似之事件涉訟，由敗
    訴當事人負擔訴訟費用顯失公平者，法院得酌量情形，命勝
    訴之當事人負擔其一部，民事訴訟法第80條之1 定有明文。
    衡以分割共有物訴訟，屬固有必要共同訴訟，應以全體共有
    人為當事人，始為適法，然兩造間未必有訟爭性存在，而具
    非訟事件之性質，是此類訴訟之被告，係因訴訟性質及共有
    人身分致成被告，其與原告間本可互換訴訟主體之地位，其
    等間亦可同受該訴訟結果之利益，是認為由形式上敗訴之被
    告負擔訴訟費用顯失公平，應由原告及被告按系爭土地應有
    部分比例負擔，較為公允，爰諭知如主文第2項所示。
七、訴訟費用負擔之依據：民事訴訟法第80條之1、第85條第2項
    。
中　　華　　民　　國　110　　年　　9　   月   　22　　日
                  民事第二庭審判長法　官　徐奇川
                                  法  官  鄭順福
                                  法　官　葉峻石
以上正本係照原本作成。
如對本判決上訴，須於判決送達後20日內向本院提出上訴狀。如
委任律師提起上訴者，應一併繳納上訴審裁判費。
中　　華　　民　　國　110　　年　　9　   月   　22　　日
                               書記官  沈柏樺